臺灣高雄地方法院刑事判決　　　　　　　　　　　　　九十三年度簡上字第四九號
　　公　訴　人　臺灣高雄地方法院檢察署檢察官
　　上　訴　人
　　即　被　告　丙○○
　　選任辯護人　蔡祥銘律師
　　　　　　　　蔡晉祐律師
右上訴人因偽造文書案件，不服臺灣高雄地方法院高雄簡易庭九十二年度簡字第五三
六二號中華民國九十二年十二月二十三日第一審判決（聲請簡易判決處刑案號：臺灣
高雄地方法院檢察署九十二年度偵字第二○六四九號），提起上訴，本院判決如左：
    主  文
上訴駁回。
    事  實
一、丙○○係高雄縣橋頭鄉農會信用部之助理出納，與乙○○︹己另案起訴︺原本熟
    識。乙○○於民國八十五年十月二十九日持偽刻之丁○○印章，前往高雄縣橋頭
    鄉農會信用部，先偽造丁○○之署押及盜用丁○○之印章於業務往來申請書及同
    意書上，復填妥丁○○之基本資料，而偽造上開文書，並持該偽造之文書以丁○○之名義辦理開戶，足生損害於該農會信用部帳戶管理之正確性及丁○○本人。
    丙○○明知乙○○並非丁○○本人，且未持有丁○○授權或同意開戶之相關文件
    ，竟未以電話或其他方式向丁○○確認身分，已預見乙○○有未獲丁○○授權即
    擅自冒用其名義，而偽造業務往來申請書及同意書之可能，仍基於即使乙○○有
    冒用丁○○名義之情事，亦不違背其本意之不確定故意，並基於幫助乙○○行使
    上開偽造文書之犯意，在未與丁○○核對身分及確認是否授權乙○○代辦開戶事
    宜之情形下，即在同意書上之身份核對人欄內蓋用丙○○之職章，再送交主辦此
    項業務之農會信用部人員受理開戶手續，致主辦人員誤認該項申請開戶案業已完
    成核對身分之程序，而使得乙○○順利完成開戶手續，並得以將其冒用丁○○名
    義向國泰人壽保險股份有限公司詐借之款，項匯入該帳戶後提領花用一空，致生
    損害於丁○○。
二、案經丁○○訴由臺灣高雄地方法院檢察署檢察官偵查聲請逕以簡易判決處刑。
    理  由
一、訊據上訴人即被告丙○○矢口否認犯行，辯稱：「開戶當時資料是有齊全的，我
    當時有詢問乙○○是否為本人簽的，她說有，且身分證背後住址是與張住在附近
    ，我才會相信張之說詞」云云。惟查：
    （一）案外人乙○○並未獲得告訴人丁○○之授權，即冒用告訴人丁○○名義偽
          填業務往來申請書及同意書，向高雄縣橋頭鄉農會信用部申請往戶等情，
          業經告訴人丁○○指述歷歷。而上訴人丙○○明知告訴人本人並未親至農
          會辦理開戶事宜，而乙○○亦非告訴人本人，且未提出任何已獲得告訴人
          授權之證明文件，仍於未向告訴人核對身分之情形下，即在同意書之身分
          核對人欄及存款印鑑卡背面之身分證核對人欄蓋用己之職章等情，亦經被
          告坦承不諱，以上並有業務往來申請書、同意書、高雄縣橋頭鄉農會顧客
          基本資料登錄單、存款印鑑卡各一紙（以上均為影本）在卷可稽。
    （二）有關高雄縣橋頭鄉農會信用部之開戶程序，訊據證人余標輝、王志堅於偵
          查中結證稱：「需本人持身分證明給經辦人員核對、填寫同意書、基本資
          料及印鑑卡。如果是本人，經辦就在身分核對人上蓋章，如不是本人，需
          由本農會任由一位職員來擔任身分核對人，並要求開戶者在同意書上簽名
          ，丙○○他是本會助理出納員。」又經本院函詢高雄縣橋頭鄉農會：「１
          、該農會信用部於八十五年十月間，有關會員申設存款帳戶時，是否須由
          本人親自辦理？２、如非本人親自辦理時，是否須持本人授權同意書或委
          任書，始得辦理？３、助理出納員是否有受理開戶權責？」經該農會答稱
          ：「１、本會新開帳戶依相關規定應由本人持身分證或護照親自辦理。２
          、本會無受理非本人持授權同意書及委任書辦理開戶之事宜。３、如本人
          無法親自辦理開戶之事宜，凡本會員工均可擔任身分證核對人員，核對無
          誤後，送交主辦人員受理開戶手續。」此有該農會九十三年四月九日橋鄉
          農信字第二四六號函在卷可稽。足見，依高雄縣橋頭鄉農會相關規定，並
          不能由他人代為辦理開戶事宜，僅於本人無法親自辦理開戶事宜時，始得
          由該農會人員與本人核對身分無誤後，送交主辦人員受理開戶手續。該農
          會如此規定，無非係為防止本人無法親自辦理開戶手續時，有他人冒用名
          義申請開戶之情事發生，故要求須有核對身分之程序，始得受理開戶之申
          請。而農會要求踐行「核對身分」程序之理由至為淺顯，應為社會一般智
          識正常之人所能理解、知悉。被告既於該農會擔任助理出納一職，對此當
          較之常人更為明瞭，故於告訴人本人未親自辦理開戶手續，且未經核對身
          分程序之情形下，被告自應已預見有他人未獲授權同意而冒名申請之可能
          性，然被告竟仍未與告訴人核對身分，即在身分核對人欄上蓋用自己之職
          章，交予主辦人員辦理開戶事宜，足認其對於乙○○冒用告訴人名義偽填
          申請書及同意書乙節，至少已有不確定之認識。綜上所述，被告既對張銀
          英冒用告訴人名義乙節已有不確定之認識，卻仍在未核對告訴人身分之情
          形下，即在身分核對人欄蓋用自己之職章，則其幫助乙○○行使偽造之業
          務往來申請書及同意書之犯行，已堪認定。
三、按刑法第二百十五條所謂「業務上作成之文書」以文書之作成與其業務有密切關
    係，非執行業務即不能作成該文書者，始屬之（最高法院六十四年度第三次刑庭
    庭推總會議決議 (五)參照）。被告雖係擔任高雄縣橋頭鄉農會助理出納一職，
    惟於本人無法親自辦理開戶之事宜時，依該農會之規定，凡該農會員工均可擔任
    身分證核對人員，核對無誤後，送交主辦人員受理開戶手續，已如前述，則被告
    擔任身分核對人員尚與其所執行之業務並無必然或附隨之關係，故雖被告於未際
    核對身分之情形下，即在身分核對人欄蓋用自己之職章，而有登載不實之情形，
    惟亦與刑法第二百十五條所謂之「業務上作成之文書」有間，不能成立業務上登
    載不實罪名，核先敘明。是核被告丙○○所為，係幫助犯刑法第二百十六條之行
    使同法第二百十條之偽造私文書罪。被告幫助他人犯罪，為從犯，應依刑法第三
    十條第二項之規定減輕其刑。原審依刑法第二百十六條、第二百十條、第三十條
    第一項前段、第二項、第四十一條第一項前段，罰金罰鍰提高標準條例第一條前
    段、第二條規定，並審酌被告犯罪之動機、目的、手段、犯罪所生之損害，被告
    前無犯罪之前科紀錄等一切情狀，量處有期徒刑二月，並諭知易科罰金以三百元
    折算一日之折算標準，經核認事用法尚無不合，量刑亦稱妥適，被告以其並不知
    乙○○未獲授權為由，而提起上訴，指摘原判決不當，為無理由，應予駁回。
據上論斷，應依刑事訴訟法第四百五十五條之一第三項、第三百六十八條，判決如主
文。
本案經檢察官甲○○到庭執行職務。
中      華      民      國      九十三      年    六    月    三十      日
                              臺灣高雄地方法院刑事第十二庭
                                  審判長法官    張世賢
                                        法官    林韋岑
                                        法官    王啟明
右正本證明與原本無異。
不得上訴。
                                        書記官    陳寰瑛
中    華    民    國      九十三      年      七      月      一      日
